【裁判字號】    99,交聲,30
【裁判日期】    990602
【裁判案由】    違反道路交通管理處罰條例
【裁判全文】
臺灣宜蘭地方法院交通事件裁定          99年度交聲字第30號
原處分機關  交通部公路總局臺北區監理所宜蘭監理站
異  議  人
即受處分人  甲○○
代  理  人  乙○○
上列異議人即異議人因違反道路交通管理處罰條例案件，對於交
通部公路總局臺北區監理所宜蘭監理站於民國99年1月26日所為
之宜監字第裁43-C00000000號裁決處分，聲明異議，本院裁定如
下：
    主  文
原處分撤銷。
甲○○不罰。
    理  由
一、原處分意旨略以：異議人即受處分人甲○○於民國98年11月
    9日21時40分許，駕駛車牌號碼7E-8737號自用小客車（下稱
    系爭車輛），行經臺北縣土城市○○路○段263號處，因有「
    電系設備屬可變更設備，變更不申請臨時檢驗而行駛」之違
    規情事，為臺北縣政府警察局土城分局以北縣警交字第C000
    00000號舉發違反道路交通管理事件通知單（下稱舉發通知
    單），舉發其違反道路交通管理處罰條例第18條第1項規定
    ，爰依上開規定，裁處異議人新臺幣（下同）3千6百元等語
    。
二、異議意旨略以：系爭車輛係於92年購買時，即已配備氙氣大
    燈，事後並無改裝之行為，迄今已行駛6年多。交通安全規
    則附件15雖規定96年1月1日以後申請變更者，需出具改裝證
    明文件，並辦理變更登記，然系爭車輛是92年購買的，且是
    車商原廠更換，異議人根本不知該車燈違規。又系爭車輛行
    駛6年多，遇過多次路檢，均無任何員警告知該大燈係屬違
    規，為何現在要開單罰款？爰具狀聲明異議。
三、按汽車車身、引擎、底盤、電系等重要設備變更或調換，或
    因交通事故遭受重大損壞修復後，不申請公路主管機關施行
    臨時檢驗而行駛者，處汽車所有人2400元以上9600元以下罰
    鍰，並責令其檢驗，道路交通管理處罰條例第18條第1項定
    有明文。又依道路交通安全規則附件15「汽車設備規格變更
    規定」，其中關於電系設備－頭燈（氣體放電式頭燈）部分
    ，如於95年12月31日前改裝者，得免出具安裝證明及統一發
    票，且其氣體放電式頭燈得免使用經車輛零組件形式安全審
    驗合格之燈泡，經公路監理機關依氣體放電式頭燈檢驗標準
    檢驗合格，辦理變更登記。惟按違反行政法上義務之行為非
    出於故意或過失者，不予處罰，行政罰法第7條第1項亦有明
    定。而法治國為憲法基本原則之一，法治國原則首重人民權
    利之維護、法秩序之安定及誠實信用原則之遵守。人民對公
    權力行使結果所生之合理信賴，法律自應予以適當保障，此
    乃信賴保護之法理基礎，司法院釋字第525號解釋理由書載
    有明文。
四、經查：
  (一)異議人於98年11月9日21時40分許，駕駛系爭車輛，行經臺
    北縣土城市○○路○段263號處，因有「電系設備屬可變更設
    備，變更不申請臨時檢驗而行駛」之違規情事，經臺北縣政
    府警察局土城分局以北縣警交字第C00000000號舉發通知單
    ，舉發其違反道路交通管理處罰條例第18條第1項規定，異
    議人因此遭裁處3千6百元之事實，業據異議人坦認在卷，並
    經證人即舉發本件交通違規事件之警員黃國訓證述明確，復
    有七和實業股份有限公司92年1月4日系爭車輛訂購合約書、
    99年4月8日和功字第99013號函文、舉發通知單、採證照片
    及裁決書各1份附卷可稽，自足以認定。
  (二)異議人辯稱：系爭車輛係於92年購買時，即已配備氙氣大燈
    ，事後並無改裝之行為乙節，經本院函詢結果，七和實業股
    份有限公司函覆稱：「二、查來函所詢編號第921293號訂購
    合約書所購車輛，確係由陳明財先生向本公司訂購，並指定
    領牌人為甲○○先生，牌照號碼經查為7E-8737號。三、次
    查該款車型經向裕隆日產汽車股份有限公司查證結果，確認
    出廠時並非安裝氙氣大燈（氣體放電式頭燈），而係訂購人
    陳明財先生另行加購並指示安裝於該車之上，故該氙氣大燈
    （氣體放電式頭燈）並非該款車型之原廠配備。…。」等語
    ，有七和實業股份有限公司99年4月8日和功字第99013號函
    文附卷可參（見本院卷第35頁），足徵系爭車輛於92年間購
    入時，確實已有加購並裝設氙氣大燈（氣體放電式頭燈）之
    配備無訛。此外，本件復無其他證據足資證明「系爭車輛係
    於96年1月1日以後，始為裝設本件違規之氙氣大燈（氣體放
    電式頭燈）」之事實。因此，異議人前揭所辯，並非全然無
    據，應可採信。而按道路交通安全規則附件15「汽車設備規
    格變更規定」，其中關於電系設備－頭燈（氣體放電式頭燈
    ）之部分，係於95年6月30日始修正發布為：自96年1月1日
    起須經公路監理機關依檢驗標準檢驗合格後，辦理變更登記
    ，如車輛係於95年12月31日前改裝者，得免出具安裝證明及
    統一發票，其氣體放電式頭燈得免使用經車輛零組件型式安
    全審驗合格之燈泡，經公路監理機關氣體放電式頭燈檢驗標
    準檢驗合格，辦理變更登記，緩衝期間自95年7月1日至同年
    12月31日，此有道路交通安全規則附件15「汽車設備規格變
    更規定」在卷可參（見本院卷第22頁反面）。準此，異議人
    所有之系爭車輛裝設氙氣大燈（氣體放電式頭燈）之配備，
    既經認定係於92年間所為，則異議人於裝設當時，即無須經
    過公路監理機關檢驗合格並申請變更登記，亦即異議人所為
    ，依當時法規而言，係屬合法行為至明。
  (三)又關於汽車設備規格變更之規定，於95年6月30日雖有修正
    發布道路交通安全規則第23條之1訂有不得變更項目，及附
    件15訂有可變更項目、變更要件、檢驗標準與實施日期等規
    定，交通部公路總局並於95年7月31日發布新聞稿（見本院
    卷第21頁）宣導，然證人黃國訓於本院調查時證稱：伊擔任
    警察工作後，大約是從79年開始，有從事開立交通違規舉發
    單之勤務。（你是否知悉交通部公路總局曾經發新聞稿說明
    如果車子是在96年1月1日前裝設氙氣頭燈要如何處理之內容
    ？）沒有。（你的意思是說你也不知道像本案系爭車輛是在
    92年裝設氙氣頭燈的案件，依道路交通安全規則附件15之規
    定，應自95年7月1日至95年12月31日止，免出具安裝證明及
    統一發票，經公路監理機關檢驗合格，辦理變更登記？）是
    ，伊不知道等語在卷（見本院卷第51-52頁），依其證言，
    可知就連自79年開始，即有從事交通違規舉發勤務，理當熟
    稔相關交通法規依據之警員黃國訓都不知道道路交通安全規
    則附件15「汽車設備規格變更規定」，已規定如車輛於95年
    12月31日以前，有裝設有氙氣大燈（氣體放電式頭燈）之配
    備者，亦應經公路監理機關檢驗合格後，辦理變更登記。再
    參以系爭車輛裝設之氙氣大燈（氣體放電式頭燈），又係於
    購車時向原車廠即七和實業股份有限公司選購後裝設之配備
    ，已如前述。因此，異議人辯稱：異議人根本不知該車燈違
    規等語，尚難認為不可採。
  (四)從而，道路交通安全規則附件15「汽車設備規格變更規定」
    之規定，於異議人購買系爭車輛並裝設氙氣大燈（氣體放電
    式頭燈）之配備後，始修正發布為應經公路監理機關檢驗合
    格後，辦理變更登記之作法，既未廣為宣導，使異議人得以
    知悉「車輛於95年12月31日前改裝氙氣大燈（氣體放電式頭
    燈）者，得免出具安裝證明及統一發票，其氣體放電式頭燈
    得免使用經車輛零組件型式安全審驗合格之燈泡，經公路監
    理機關氣體放電式頭燈檢驗標準檢驗合格，辦理變更登記，
    緩衝期間自95年7月1日至同年12月31日」之規定，則異議人
    如何能夠預見原本屬於合法裝設氙氣大燈（氣體放電式頭燈
    ）之行為，自96年1月1日起已變成違規行為，而能於緩衝期
    內報驗並申請變更登記，或事先更換系爭車輛頭燈？因此，
    本件異議人客觀上雖有「電系設備屬可變更設備，變更不申
    請臨時檢驗而行駛」之行為，然造成此一客觀事實之原因，
    乃係因95年6月30日修正發布之道路交通安全規則附件15「
    汽車設備規格變更規定」，未廣為宣導，使民眾週知所致，
    基於信賴保護原則，自難將此不利益歸諸異議人，而遽認異
    議人係故意或過失違反前舉道路交通管理處罰條例第18條第
    1項之規定。故異議人之所為，應屬不罰之行為。原處分機
    關不察，遽對異議人為前開裁決，尚難認為允當，本件異議
    為有理由，自應由本院撤銷原處分，另諭知異議人不罰，以
    資適法。
據上論斷，應依道路交通案件處理辦法第20條前段，裁定如主文
。
中    華    民    國    99    年    6     月    2     日
                  交通法庭  法  官  陳映佐
以上正本證明與原本無異。
如不服本裁定，應於裁定送達後5日內，向本院提出抗告狀。（
應附繕本）
                            書記官  翁靜儀
中    華    民    國    99    年    6     月    3     日

司法院資訊處製作；財團法人民間司法改革基金會備份。
